【裁判字號】    90,訴,940
【裁判日期】    901012
【裁判案由】    偽造文書等
【裁判全文】
臺灣板橋地方法院刑事判決                            九十年度訴字第九四號
    公  訴  人  臺灣板橋地方法院檢察署檢察官
    被      告  庚○○
    選任辯護人  顏文正
右列被告因偽造文書等案件，經檢察官提起公訴（九十年度偵字第二０六七號），本
院判決如左：
    主  文
庚○○意圖為自己不法之所有，而侵占對於業務上所持有之物，處有期徒刑捌月。
    事  實
一、庚○○係址設台北縣板橋市○○路○段五十巷七十五號三強汽車企業股份有限公
    司（下稱三強公司）負責人黃麗娟之丈夫，並於三強公司擔任業務部經理，為該
    公司之實際負責人，及擔任聯合計程車合作社經理。於民國（下同）八十八年五
    月間，甲○○駕駛其所承租順風交通企業股份有限公司（下稱順風公司）所有車
    牌號碼Ｂ九─八四七號營業小客車至三強公司修理，因積欠三強公司修理費新臺
    幣（下同）三、四萬元許，遲未支付。於同年十一月、十二月間，庚○○明知三
    強公司以甲○○修理費未付事由，由其自甲○○處取得該車之占有以為質押，並
    無權處分，係庚○○執行業務所持有之物。詎竟意圖為自己不法之所有，於八十
    九年十一月、十二月間某日，委由不知情之不詳姓名年籍之人將前開供質押汽車
    上原有由順風公司在車身標示之「順風」字樣及車頂之「順風」標識之足以表示
    該車係順風公司所有之車隊之準私文書塗去及拆除（毀損文書部分未據告訴），
    重新噴寫標示為「聯合」及於車頂改裝「聯合」標識，表示該營業小客車為聯合
    計程車合作社車隊後，轉而委託不知情之乙○交由址設台北縣中和市○○路○段
    三三八號臺新汽車商行之負責人戊○○出租予他人使用，以易持有為所有之意思
    ，將之侵占入己，約定出租之租金所得則歸其所有，而有關該車在侵占期間因違
    規所開之罰單，則由順風公司繳納，足以生損害於順風公司及監理機關對營業小
    客車管理之正確性，嗣經順風公司多次催討返還該營業小客車，庚○○仍置不理
    。
二、案經順風公司訴請台灣板橋地方法院檢察署檢察官偵查起訴。
    理  由
一、訊據被告庚○○矢口否認有何犯行，辯稱：伊公司並無修理廠，僅有特約修理廠
    商，該車係甲○○交給乙○修理，因甲○○欠乙○修理費，所以甲○○拜託我們
    請修理工廠簽帳，過一個月再還錢，上開營業自小客車伊從未經手云云，經查：
（一）上開事實已據順風公司負責人丙○○、告訴代理人王利豪、己○○指述明確，
      並有該營業自小客車之汽車新領牌照登記書、行車執照、強制汽車責任保險單
      、使用牌照稅繳款書、計程車租賃契約書影本各一份及照片六張在卷可稽，上
      開營業自小客車係順風公司租予甲○○，其所有權屬於順風公司。
（二）被告庚○○係三強公司之業務經理及聯合計程車合作社經理等情，為被告所自
      承，且有被告之名片影本一紙附卷可參，而三強公司之負責人黃麗娟為被告之
      配偶，亦有戶籍謄本在卷可佐，被告為三強公司從事業務之人。
（三）被告於偵查中供稱：「這車係何人所有我不知，我在三強汽車企業股份有限公
      司任職，這公司有汽車修理、無線電台、計程車均有，我不（認）識告訴人，
      據我所知，這車有位司機至我公司修車，欠三、四萬元修理費未付，我公司不
      肯歸還，當時司機是甲○○，泉稱他無法支付修理費就以讓渡書給我公司。」
      「我公司以電話通知順風來支付修理費順風卻稱這是司機之事，講到前他們就
      互推，我公司指示要修理費」等語（見八十九年度他字第三九四七號偵查卷第
      二十二頁背面），核與甲○○於台灣高等法院九十年度上易字第一０四一號（
      本院八十九年度易字第一九四八號）被訴侵占案件中供稱：「八十八年五月份
      車子送修：：：：十一月份車子就被庚○○強押走，說我有財務糾紛，我是跟
      修車工廠有糾紛是修車費用一萬八，但他們說要八萬元，我不願意付。」等語
      相符（台灣高等法院九十年上易字第一０四一號刑事卷宗第四十二頁），此經
      本院依職權調閱上開刑事卷宗核閱屬實，並經證人丁○到庭證稱：「八十九年
      底十一、十二月間，有天晚上告訴人丙○○與我碰面，他說他的司機開他的車
      ，司機欠庚○○的錢，被告扣下這司機的車，丙○○就說他聯絡被告好幾次，
      希望被告將車子還給丙○○，丙○○說被告將該車出租給其他司機好幾個月了
      ，趙說租金也夠還司機所欠的錢了。我照這個說詞跟被告講，被告說司機有欠
      他錢，這部車司機有在他那修車，有欠他錢他的意思是說不夠，我跟被告說車
      子是丙○○的，是司機欠你錢，不是丙○○欠你錢。」等語（見本院九十年七
      月二十五日訊問筆錄），顯見甲○○所駕駛為順風公司所有之上開營業小客車
      確因修理費未付，而遭被告庚○○質押無疑。該營業小客車係被告庚○○業務
      上所持有之物。
（四）被告將上開營業自小客車質押後，將之車身標示及車頂標識擅自變更為「聯合
      」，將該車交由證人戊○○出租與其他計程車司機，租金則約定由庚○○收取
      等情，已據證人戊○○證述在卷（見本院九十年七月二十七日及九月十四日訊
      問筆錄），核與被告於偵查中供稱：「車子經過我公司同事戊○○管理：：：
      」（見九十年度偵字第二０六七號偵查卷第二十四頁正面）等語相符，雖被告
      辯稱該車係甲○○交予乙○修理，伊並未經手云云，然證人乙○到庭證稱：「
      我有次剛好遇到甲○○，我問他何時要付修理費給我，所以我跟他說叫他把車
      子留下來」及「我沒開修理廠，我是受僱於人家的」等語（見本院九十年九月
      十四日訊問筆錄），核與甲○○於台灣高等法院上開案件審理時所述係由庚○○押走該車之情節不符，且被告於偵查中一再供稱係甲○○欠伊公司修理費等
      語，從未指稱係甲○○送由其他修護廠負責修理，而積欠修理費，更未指稱係
      交由乙○修理，有偵查卷可參，於本院訊問時始改稱係由佳山汽車修護場扣車
      等語（見本院九十年七月二十五日訊問筆錄），其供述前後不一，且甲○○如
      未欠被告修理費，而係甲○○積欠佳山汽車修護廠修理費，既與其無關，則被
      告焉需向甲○○催討修理費？又何須扣留甲○○所駕駛之上開營業自小客車以
      為質押？又證人乙○既未開設修護廠，而係受僱於人，衡情客戶積欠該修護廠
      修理費，豈有由受僱人自行催討之理？且又何必假手不相關之被告進行催討扣
      車？顯見被告辯稱係由佳山汽車修護廠修理，及證人乙○證稱係由其修理並扣
      車云云，均係事後勾串杜撰之詞，均不足採信。本件係甲○○積欠被告所執行
      業務之三強公司修理費，被告進行催討而扣車以為質押，尚無疑義。再徵之證
      人戊○○證稱：被告提供該車與伊，是由被告以電話與乙○聯絡後，由乙○將
      車子開過來，我就把車子交給承租司機開走等語（見本院九月二十四日訊問筆
      錄），核與被告於本院九十年八月十日訊問時供稱：交付車子時伊有在旁邊等
      語相符，顯見被告僅係透過不知情之乙○將該車交予證人戊○○而已，實際上
      其仍為交付該車予戊○○再出租予其他司機之人無訛。被告所辯該車係甲○○
      交乙○修理，伊並未經手云云，自難採信。被告將上開營業小客車交付戊○○
      出租與其他司機，堪以認定。
（五）被告於上開時地交付上開營業自小客車與證人戊○○時該車即噴有「聯合」字
      樣等情，為證人戊○○證述在卷（見本院九十年七月二十七日及九月二十四日
      訊問筆錄），並有噴有「聯合」字樣之車牌號碼Ｂ九─八四七號營業小客車照
      片在卷可佐，核與被告於偵查中所供：「車子經過我公司同事戊○○管理：：
      」等語之情節相合，且被告亦自承係聯合計程車合作社經理，復有其名片附於
      本院卷可憑，被告質押而持有上開營業小客車，且為聯合計程車合作社經理，
      如非經其指示，任何人豈能任意為之？顯見證人戊○○之供述堪信為真。該營
      業小客車係由被告庚○○委由不知情之不詳姓名年籍之人將前開供質押汽車上
      原有由順風公司在車身標示之「順風」字樣及車頂之「順風」標識之足以表示
      該車係順風公司所有之車隊之準私文書塗去及拆除，重新噴寫車側後門標示為
      「聯合」及於車頂改裝「聯合」標識，表示該計程車為聯合計程車合作社車隊
      後，轉而委託不知情之乙○交由戊○○出租予他人使用，其有以易持有為所有
      之意思，將之侵占入己，亦堪認定。
（六）又按營業小客車應於兩側後門標示牌照號碼及公司行號、運輸合作社或個人名
      稱，後窗玻璃標示牌照號碼，道路交通管理規則第四十二條第一項第二款前段
      定有明文，其依習慣或特約足以為表示其用意之證明，上述車身標示及車頂標
      識自屬刑法第二百二十條第一項所稱之準文書。
      綜上所述，被告所辯事後飾卸之詞，不足採信，事證已臻明確，被告之犯行，
      堪以認定。
二、核被告庚○○所為，係犯刑法第三百三十六條第二項業務侵占罪及同法第二百十
    六條、第二百二十條、第二百十條之行使偽造準私文書罪。被告利用不知情之人
    將該車車身（兩側後門）順風標示塗去、車頂標識拆除，另行虛偽噴上「聯合」
    標示及裝上「聯合」車頂標識，而予以侵占入己，係屬間接正犯。公訴人認被告
    上開將該車車身（兩側後門）順風標示塗去、車頂標識拆除，另行虛偽噴上「聯
    合」標示及裝上「聯合」車頂標識，認係屬變造，係犯刑法第二百二十條、第二
    百十條之變造準私文書罪。然查被告之上開行為，將原有之車身標示及車頂標識
    除去，另行虛偽噴上「聯合」及裝上「聯合」車頂標識，已變更其本質，應屬偽
    造行為，且被告復持以交付證人戊○○出租予其他司機使用，其已構成行使上開
    偽造準私文書，公訴人認僅犯變造準私文書罪，尚有未洽；又被告庚○○為三強
    公司從事業務之人，其催討甲○○積欠三強公司之修理費，將之占有以為質押，
    該營業小客車係其業務上所持有之物，其將之侵占入己，公訴人認係犯刑法第三
    百三十五條第一項普通侵占罪，尚有未當，起訴法條應予變更；另公訴人認被告
    先後將該車車身標示、車頂標識分別變造成「聯合」、「吉將」，時間緊接，所
    犯復係構成要件相同之罪名，顯係出於概括犯意反覆為之，為連續犯。惟查該吉
    將之車頂標識係證人戊○○臨時懸掛上去，並非被告庚○○所為等情，已據證人
    戊○○證述在卷，且由告訴人所提出之照片觀之，其車身並未漆有「吉將」字樣
    ，有照片附於偵查卷可參，公訴人認均係被告所為，為連續犯，尚有誤會，併此
    敘明。被告偽造上開準私文書後，復持以行使，其偽造之低度行為為行使之高度
    行為所吸收，不另論罪。被告所犯上開業務侵占及行使偽造準私文書二罪間，有
    方法結果之牽連關係，應依刑法第五十五條牽連犯之規定，從一重之業務侵占罪
    處斷。公訴人認係一行為觸犯上述罪名，為想像競合犯，尚有未洽。爰審酌被告
    之犯罪動機、手段、目的及其實際經營之三強、世強、千強等交通公司多次以自
    訴手段在本院對計程車司機提起侵占、詐欺等之自訴案件，被告對於侵占等罪行
    自屬知之甚稔，竟仍執意為之，且經告訴人多次催討後仍拒不返還及其犯後矢口
    否認犯罪，尚無悔意等一切情狀，量處如主文所示之刑，以示懲儆。
據上論斷，應依刑事訴訟法第二百九十九條第一項前段、第三百條、刑法第二百十六
條、第二百二十條、第二百十條、第三百三十六條第二項、第五十五條、罰金罰鍰提
高標準條例第一條前段，判決如主文。
本案經檢察官鄭嘉欣到庭執行職務
中      華      民      國    九十      年      十      月    十二    日
                                  臺灣板橋地方法院刑事第五庭
                                          法  官  林  錫  凱
右正本證明與原本無異。
如不服本判決，應於判決送達後十日內，向本院提出上訴狀。
                                          書記官  林  兆  嘉
中      華      民      國    九十      年      十      月    十五    日
附錄本案論罪科刑法條全文
刑法第二百十六條
行使第二百十條至第二百十五條之文書者，依偽造、變造文書或登載不實事項或使登
載不實事項之規定處斷。
刑法第二百一十條
(偽造變造私文書罪)
偽造、變造私文書，足以生損害於公眾或他人者，處五年以下有期徒刑。
刑法第二百二十條
在紙上或物品上之文字、符號、圖畫、照像，依習慣或特約，足以為表示其用意之證
明者，關於本章及本章以外各罪，以文書論。
錄音、錄影或電磁紀錄，藉機器或電腦之處理所顯示之聲音、影像或符號，足以為表
示其用意之證明者，亦同。
稱電磁紀錄，指以電子、磁性或其他無法以人之知覺直接認識之方式所製成之紀錄，
而供電腦處理之用者。
刑法第三百三十六條
對於公務上或因公益所持有之物，犯前條第一項之罪者，處一年以上七年以下有期徒
刑，得併科五千元以下罰金。
對於業務上所持有之物，犯前條第一項之罪者，處六月以上五年以下有期徒刑，得併
科三千元以下罰金。
前二項之未遂犯罰之。


司法院資訊處製作；財團法人民間司法改革基金會備份。
